臺灣高等法院刑事判決　　　　　　 94年度上更(一)字第482號
　　上　訴　人　臺灣臺北地方法院檢察署檢察官
　　被　　　告　乙○○
　　選任辯護人　洪貴律師
　　　　　　　　蕭擁溱律師
　　被　　　告　甲○○
　　選任辯護人　彭國能律師
上列上訴人因被告等偽造文書案件，不服臺灣臺北地方法院91年
度訴字第729號，中華民國93年3月19日第一審判決（起訴案號：
臺灣臺北地方法院檢察署90年度偵字第14957號），提起上訴，
經判決後，由最高法院發回更審，本院判決如下：
    主  文
上訴駁回
    理  由
一、公訴意旨略以：乙○○係台灣電力股份有限公司（下稱台電
    公司）前副總經理兼該公司「電力設備器材國產化推行委員
    會」（下稱「國產會」）主任委員，被告甲○○係台電公司
    材料處內購課採購第三股股長，分別負責監督、管理、審核
    及辦理台電公司電力設備器材採購業務，均為依據法令從事
    公務之人員，緣於民國87年7月間，台電公司台北供電區營
    業處（下稱北供處）提出編號0000000號南港─松山山海線
    一六一ＫＶ2000MM 2交連ＰＥ電纜線及附屬器材國內採購案
    （下稱系爭採購案），經台電公司供電處轉由材料處甲○○
    辦理，甲○○依據北供處所提供之預算金額及價格分析表、
    以往國外採購決購價格、主要原料市場行情、匯率變動等資
    料，估列一六一ＫＶ交連ＰＥ電纜每公尺為新台幣（下同）
    5133元，並經材料處內購課課長蔡陳淑錦審核，副處長陳宏
    嘉核定底價為00000000元；87年10月20日、同年月29日、同
    年11月13日，台電公司三度以前開底價與大亞電線電纜股份
    有限公司（下稱大亞公司）議價，大亞公司三次報價分別為
    00000000萬元、00000000元、00000000萬元，均高於底價，
    主標人蔡陳淑錦遂宣布廢標；為解決前開電纜及附屬設備採
    購案，因價格問題遲遲未能完成乙事，乙○○遂於87年11月
    30日上午9時許，在台電公司2306Ｂ會議室，以主席身分召
    開「研討一六一ＫＶ交連ＰＥ電纜採購事宜會議」，出席人
    員包括經濟部工業局代表傅新彬，台電公司供電處高艾生、
    柯意津、吳福來、林家俊、楊富田，輸工處胡海清、廖俊峰
    ，政風處邱永坤，會計處蕭照雄、吳紹庭，國產會唐勝、楊
    水金，材料處莊美玲、陳宏嘉、蔡陳淑錦、甲○○等單位所
    屬公務員等人，並由甲○○擔任記錄，會中達成決議如下：
    「（一）本案若以外購方式辦理，須函請工業局同意，且外
    商交期不易掌握，恐難配合用料。又因應目前政府擴大內需
    政策及扶持國內工業原則，本案決議以內購方式辦理。（二
    ）請工業局促大亞公司再提減價空間，並惠示其所提價格分
    析是否合理。（三）由材料處考量下列因素配合政府擴大
    內需政策、用料急需、政府採購法廠商得優惠3%價格、
    綜合與會意見，並參酌前87/7/21外購價格及大亞公司所
    提成本分析價，重擬合理底價，儘與大亞公司再議減，達成
    協議」；乙○○、甲○○均明知前開會議中，與會人員雖曾
    討論政府採購法廠商得優惠3%價格之議題，然對於加價百分
    比並未作成結論，詎乙○○為使大亞公司有再行減價達成議
    價之意願，竟與甲○○共同基於犯意之聯絡，指示甲○○將
    前開會議決議篡改為：「（一）本案若以外購方式辦理，須
    函請工業局同意，且外商交期不易掌握，恐難配合用料。又
    應目前政府擴大內需政策及扶持國內工業原則，本案決議以
    內購方式辦理。（二）請工業局促大亞公司再提減價空間，
    並惠示其所提價格分析是否合理。（備註：工業局傅科長於
    11月30日下午電告大亞公司願再儘量減價）。（三）綜合上
    述意見，為配合用料時程，請材料處參酌前87/7/21外購價
    格及國內外標差異之處，重擬合理參考價，再儘速與大亞公
    司洽減，期本案與前外購案平均報價差距在『20%以下』並
    儘速決標」等語，並將此不實之會議決議事項登載於其職務
    上所掌之會議記錄，再發送各單位查照加以行使；隨後甲○
    ○並依據該不實之會議決議，重新估列編號0000000號南港
    ─松山山海線一六一ＫＶ2000 MM 2交連ＰＥ電纜線及附屬
    器材國內採購案之底價為00000000元，其中一六一ＫＶ交連
    ＰＥ電纜線每公尺提高為6850元，經蔡陳淑錦、陳宏嘉審核
    ，材料處處長莊美玲形式上刪減2000元，核定底價為000000
    00元；87年12月21日，台電公司即以前開核定底價與大亞公
    司議價，最後以00000000萬元決標，足生損害於台電公司對
    於設備採購價格控管之正確性，因認乙○○、甲○○均涉犯
    刑法第216條、第213條之行使公務員不實登載之公文書罪嫌
    。
二、按犯罪事實應依證據認定之，無證據不得認定犯罪事實；不
    能證明被告犯罪者，應諭知無罪之判決。刑事訴訟法第154
    條第2項、第301條第1項分別定有明文。又刑事訴訟上證明
    之資料，無論其為直接證據或間接證據，均須達於通常一般
    之人均不致於有所懷疑，而得確信其為真實之程度，始得據
    為有罪之認定，若其關於被告是否犯罪之證明未能達此程度
    ，而有合理性懷疑之存在，致使無從形成有罪之確信，根據
    「罪證有疑、利於被告」之證據法則，即不得遽為不利被告
    之認定（最高法院76年度台上字第4986號判例意旨參照）。
    另按刑法第213條之公務員不實登載公文書犯罪，應以公務
    員明知為不實之事項，而登載於職務上所掌之公文書，足以
    生損害於公眾或他人為構成要件。
三、公訴人認被告乙○○、甲○○涉犯刑法第216條、第213條之
    行使公務員不實登載之公文書罪嫌，係以台電公司於87年11
    月30日上午9時所召開，由被告乙○○擔任主席、被告甲○
    ○擔任記錄之「研討一六一ＫＶ交連ＰＥ電纜採購事宜會議
    」，被告乙○○、甲○○均明知該次會議中，與會人員對於
    廠商加價百分比並未作成結論，惟被告乙○○竟為使大亞公
    司有再行減價達成議價之意願，與被告甲○○共同基於犯意
    之聯絡，指示甲○○篡改會議記錄，將不實之會議決議事項
    登載於其職務上所掌之會議記錄，再發送各單位查照，加以
    行使，並據以重新估列系爭採購案底價，足生損害於台電公
    司對於設備採購價格控管之正確性等情，並舉證人傅新彬、
    柯意津、林家俊、邱永坤、吳福來、楊水金、廖俊峰、蕭照
    雄、胡海清之證言，及卷附前開會議記錄草稿（標題處之「
    草稿」兩字為手寫）、前開會議記錄、系爭採購案歷次國內
    採購財物紀錄、報價單、比價表、價格分析表、核定底價單
    等件為主要論據。
四、訊據被告乙○○、甲○○堅詞否認有何公文書不實登載犯行
    ，被告乙○○辯稱：本案是採料處採購與用料單位意見不合
    ，我就召開會議，材料處要外購因為比較便宜，內購因為有
    採購法限制比較貴，但是外購要時間，內購有料馬上就可以
    買到，所以開會，但是審計部規定底價可以提高20%，開會
    目的重點是決定要內購或外購，我心裡想要外購，開會結果
    是要內購，工業局希望價格愈高愈好，我希望價格愈便宜愈
    好，後來開會也決定提高價格到20%，開會時我就說不能夠
    超過20%，大家沒有意見，沒有講話，我認為大家同意，我
    們開會沒有表決等語；被告甲○○辯稱：我是紀錄當時只記
    重點，開完會我會謄寫紀錄，草稿做完後我就拿給各開會的
    人，如果他們有意見，就會依照他們的意見修正紀錄，這樣
    才呈給上級核閱，變成C紀錄，乙○○沒有指示我修改紀錄
    等語。經查：
    (一)87年間，被告乙○○係台電公司前副總經理兼該公司國產
      會主任委員，被告甲○○係台電公司材料處內購課採購第
      三股股長，分別負責監督、管理、審核及辦理台電公司電
      力設備器材採購業務。台電公司為國營事業，其依法令從
      事於公司職務之人員，依司法院大法官會議釋字第8號解
      釋，自應認係刑法上所稱之公務員。被告乙○○、甲○○
      擔任台電公司職員，均為依法令從事公務之人員。台電公
      司北供處於87年7月間提出系爭採購案，經供電處轉由材
      料處被告甲○○辦理，甲○○依據北供處所提供之預算金
      額及價格分析表等資料，估列一六一ＫＶ交連ＰＥ電纜每
      公尺為5133元，嗣經其材料處主管審核定底價為00000000
      元，惟經台電公司3度以前開底價與大亞公司議價，大亞
      公司3次報價均高於底價而廢標。為解決系爭採購案因價
      格問題未能完成問題，被告乙○○於87年11月30 日上午9
      時許，以主席身分在台電公司召開「研討一六一ＫＶ交連
      ＰＥ電纜採購事宜會議」，會中決議向國內廠商內購，並
      由材料處重擬合理底價後與大亞公司再議減，嗣被告甲○
      ○依其製作之正式會議記錄決議，重新估列系爭採購案底
      價為00000000元，一六一ＫＶ交連ＰＥ電纜線每公尺提高
      為6850元，經材料處主管核定底價為00000000元，台電公
      司於87年12月21日再以該核定底價與大亞公司議價，最後
      以00000000萬元決標之事實，為被告乙○○、甲○○所自
      承，並有前開會議記錄草稿二份（編號A記錄草稿，附於
      台灣台北地方法院檢察署89年他字第4740號卷二，下略稱
      偵二卷第255至257頁；編號B會議記錄草稿，附於法務部
      調查局台北市調查處移送卷宗文號0000000編號(五)卷）、
      會議記錄（編號C會議記錄，附於偵二卷第258至261頁）
      、系爭採購案歷次國內採購財物紀錄、報價單、比價表、
      價格分析表、核定底價單等件附卷可稽。
    (二)公訴人舉證人傅新彬、柯意津、邱永坤、吳福來、林家俊
      、楊水金、廖俊峰、胡海清、蕭照雄為證，指訴前開會議
      並未就加價百分比作成結論，被告乙○○竟指示甲○○於
      會議記錄上為不實登載。經查，關於前開會議中與會人員
　　　有無就加價百分比作成結論乙節，分別於調查局詢問時陳
  　　稱如下：證人即經濟部工業局代表傅新彬陳稱：其不知道
　　　20%的數據如何定出來的，也絕非其所提議的，其從未參
  　　與台電公司採購價格的訂定（見偵二卷第38頁反面）；證
    　人即台電公司供電處出席人員柯意津陳稱：該次會議僅作
      成『（一）本案決議以內購方式辦理。（二）請工業局促
      大亞公司再提減價空間。（三）由材料處考量下列因素
      配合政府擴大內需政策、用料急需、政府採購法廠商
      得優惠3%價格、綜合與會意見，並參酌前87/7/21外購
      價格及大亞公司所提成本分析價，重擬合理底價，儘量與
      大亞公司再議減，達成協議』等決議，並無作成『為配合
      用料時程，請材料處參酌前87/7/21外購價格及國內外標
      差異之處，重擬合理參考價，再儘速與大亞公司洽減，期
      本案與前外購案平均報價差距在20%以下並儘速決標』之
      決議；該次會議所作成之決議應如會議記錄草稿（即編號
      A 會議記錄草稿）所記載；該次會議中其記得沒有人提議
      及討論加價20%的問題等語（見偵二卷第267頁）；證人即
      台電公司供電處出席人員吳福來陳稱：該次會議其並未聽
      到有20%差價之提議，會議中並無討論採購案之底價調整
      問題，只提列廠商報價過高，而工業局的代表表示會再跟
      大亞公司協調（見偵二卷第220頁反面、第342頁反面）；
      證人即台電公司供電處出席人員林家俊陳稱：其不清楚為
      何草稿（指編號A會議記錄）無加價20%之字眼，而正式記
      錄（指編號C會議記錄）卻有加價20%之字眼之原因，但草
      稿紀錄確係當時會議的會議內容，其不清楚何人更改會議
      決議（見偵二卷第250頁）；證人即台電公司政風處出席
      人員邱永坤陳稱：該次會議確有討論重擬底價之事，但調
      整幅度並未明確討論到，故未曾作成加價20%之決議（見
      偵二卷第101頁）；證人即台電公司國產會出席人員楊水
      金於調查中陳稱：其先前只見過草稿（指編號A會議記錄
      草稿），未見過本文件（指編號C會議記錄草稿），其二
      者內容並不相同，差異主要為決議事項有關重擬底價乙節
      ，草稿所載為依採購法優惠廠商3%等原則訂定，而正式會
      議記錄擅改為依前次外購案平均報價20%以下（見偵二卷
      第278頁）；證人即台電公司輸工處出席人員胡海清陳稱
      ：草稿沒有記載加價20%之決議，正式會議紀錄則記載有
      加價20%重擬底價並儘速與大亞公司達成協議；會議記錄
      草稿內容較正確；當時確有提到重擬底價之事，但其印象
      中應該似乎沒有討論到加價20%並作成決議（見偵二卷第
      308 頁反面）；證人即台電公司輸工處出席人員蕭俊峰於
      調查中陳稱：其當初係會簽草稿；其並無印象在會議中有
      討論到『本案與前外購案平均報價差距在20%以下並儘速
      決標』決議部分；其不清楚何人修改決議內容，必須問主
      持會議之被告乙○○及負責紀錄之被告甲○○（見偵二卷
      第298頁反面、第299頁）；證人即台電公司會計處出席人
      員蕭照雄於調查中陳稱：草稿（指編號A會議記錄草稿）
      內容應實在，其有看過會議記錄草稿，因紀錄與會議決議
      相符，其會章後退回材料處，草稿與正式的會議記錄不同
      ，其不記得會議中有討論到與前外購案平均報價加價20%
      重編底價之事宜（見偵二卷第318頁）等語。惟查上開證
      人傅新彬等人於原審訊問時改稱：證人傅新彬結證稱：該
      次會議討論內容是一六一ＫＶ採購案，是因為一個案子台
      電公司一直沒有辦法決標；該案是採內購，只是內購廠商
      大亞公司的價格沒有辦法壓到台電的底價；伊對於開會時
      是否有提出在報價差距20%以下的提案，已沒有印象等語
      （見原審卷一第110、114頁）；證人柯意津結證稱：伊已
      不記得會議作成何決議事項，也不記得會議當天有無人提
      出要加價20%；對於會議記錄，伊只注意自己的發言，所
      以沒有注意到其他的部分有無更改等語（見原審卷一第15
      8、159頁）；證人邱永坤結證稱：會議一開始由材料處的
      內購課作背景說明，參考會場上發的四張資料中的數據資
      料來討論，主要在討論比例的合理性，伊印象中有比例出
      現，資料中有24%，也有19%，根據此比例討論如何調整參
      考底價；當天會議伊不記得是否有說加價20%那樣明確，
      因為價錢就是在24至19之間討論；會議記錄會稿時，伊沒
      有看過用手寫的草稿那一份，會辦過程到呈核都有可能作
      文字修正等語（見原審卷一第190至194頁、原審卷二第6
      頁）；證人吳福來結證稱：當天會議因伊坐在旁聽席，人
      很多，伊沒有注意聽，在快結束時，伊去上洗手間就沒有
      再進來；會議中是否有作成與前外購案平均差距在20%以
      下並儘速決標之決議，伊沒有聽到等語（見原審卷二第19
      、20、23頁）；證人林家俊結證稱：會議中很多人有意見
      ，伊是使用單位，比較注意使用方面的問題，價格不是伊
      的事，伊坐在角落，沒有仔細聽，不知道正式記錄與開會
      討論的內容是否一致；參考的背景資料有24%，有19%，與
      會人員希望由前購價還有大亞公司的報價，從背景資料中
      取得合理價格；就20%的比例是如何產生的，伊不知道等
      語（見原審卷二第26、30、33至36）；證人楊水金結證稱
      ：當天會議是討論一六一ＫＶ電纜的價額問題，國內有大
      亞合格，所以採用內購；因伊是負責技術的，價額問題與
      伊沒有關係，對於那天開會提到的是一個明確數據還是比
      例，伊已經忘記了；會議記錄內容跟伊講的有關的，伊才
      會看，其他部分只是帶過，所以印象不是很深等語（見原
      審卷二第59、60、64、65）；證人廖俊峰結證稱：開會當
      天有發資料進行討論，討論時有一些百分比，但伊記不清
      楚到底是何結論，伊不記得是否有人提到平均報價差距在
      20%以下，因為參加開會的人很多，只有討論內容是輸工
      處的部分，伊才記得比較清楚；會議記錄先有草稿會各單
      位，會伊單位的是用電腦打字「草稿」二字那一份；整份
      會議記錄伊是有看過，但本處發言部分伊才會仔細去看，
      其他單位發言內容比較不會去關心等語（見原審卷二第71
      、73、78）；證人胡海清結證稱：當天會議有討論內外購
      的問題，因供電處說很急，所以採內購方式；伊不是作底
      價的單位，跟伊沒有相關的議題，沒有注意，伊已記不起
      來當時有無提到加價20%的決定等語（見原審卷二第94、9
      5、97）；證人蕭照雄結證稱：當天開會是討論如何解決
      採購案，最後決定要內購；當天有提供參考資料，環繞著
      資料來討論，在討論的時候有討論很多數據，也有討論到
      百分比，百分比是多少，當時應該是有討論到差距在20%
      以下；伊看到的會議記錄草稿是用打字的等語（見原審卷
      二第104至106、110）等語。勾稽上開證人傅新彬、柯意
      津、邱永坤、吳福來、林家俊、楊水金、廖俊峰、胡海清
      、蕭照雄分別於調查局及原審所言，顯然對於當日與會時
      是否討論報價差距20%以下乙節，前後不符，已非無疑，
      難予遽採。
    (三)證人即時任台電公司供電處副處長之高艾生結證稱：在開
      會前曾經有三次流標的事情，所以才開會討論，會議主辦
      單位材料處有發一些參考資料，開會時有決定要內購，伊
      不記得價格上有無決定要20%；伊只關心自己所提出的意
      見是否有被紀錄下來，其他人的意見伊不關心；伊看到的
      會議記錄是電腦打字的等語（見原審卷二第131、136、
      138 頁）；證人即時任台電公司供電處總工程師之林勝男
      結證稱：當天會議是因供電處談到用料急迫的問題，圍繞
      著當天發的參考資料討論，是有討論到價格變動的問題，
      但究竟是討論一個明確的數據，還是一個調整的比例，伊
      現在已很模糊等語（見原審卷二第144頁），又稱：會後
      我有收到會議記錄，我看過沒有表示意見，會議記錄與會
      議內容是一致（見原審卷二第145頁）；證人即時任台電
      公司供電處輸電課之楊富田結證稱：會議當天有發一份電
      纜價格的資料作討論，伊不記得當日發言的狀況，只記得
      伊之供電處處長講希望能儘快拿到供電用料；伊主管電纜
      的業務是屬於技術方面，所以伊看會議記錄時對於價格部
      分沒有特別去注意，不知道會議記錄與會議過程有無不符
      之處等語（見原審卷二第170、171、172）；證人即時任
      台電公司國產會執行秘書之唐勝結證稱：當天會議主要討
      論事項為電纜採購價格，會場上有發放參考資料，伊記得
      是談價格調整比例，但伊之責任是推行，所以伊沒有注意
      是否有就價格作成結論，已忘記是否有作成在20%以下並
      儘速決標的決議；伊已不記得當初看到的是哪一份會議記
      錄等語（見原審卷二第175至177、180頁），是證人高艾
      生、林勝男、楊富田、唐勝等，或因時間久遠而對於會議
      決議內容未能清楚記憶，或因材料價格非其業務範圍而未
      仔細聆聽討論，均未能肯定證述前開會議未就系爭採購案
      之加價百分比作成具體結論，亦未明白指證被告甲○○所
      製作之會議記錄有何與會議決議不符之處，是其等上開證
      言尚難執為被告等不利之認定。
    (四)再者，查證人即時任台電公司材料處處長之莊美玲於原審
      審理時結證稱：該次會議是由伊之材料處承辦，因為87年
      6 、7月時曾向國外採購一六一ＫＶ交連ＰＥ電纜，參考
      那個案子的投標廠商及決標價錢，開會時材料處有印製一
      些參考資料給與會人士參考；討論過程主要是針對調整比
      例，會議中有討論大亞公司前面3次減價及報價情形，所
      以比例及實際上的數字都有提到；當初有很多百分比，數
      字也有拿出來討論，結論是內購的決標價要參考外購案子
      所有投標廠商的平均報價，本案決標價不能高過外購平均
      報價的20 %，是依據開會準備的資料，其中有24%，也有
      19.61%，繞著這個討論出來的，這個決議是大家一起討論
      作成的；會議記錄於會後會與會各單位都確認之後，才算
      是正式的會議記錄，當天確實有作成「本案與前外購案平
      均報價差距在20%以下並儘速決標」的決議，而決議第二
      項記載「（備註：工業局傅科長於11月30日下午電告大亞
      公司願再儘減價）」，則是註明會議討論第10項工業局那
      一部分辦理的進度；我沒有看過第25頁之會議記錄草稿（
      即編號A記錄）等語（見原審卷二第184至195頁）；證人
      即時任台電公司材料處副處長之陳宏嘉結證稱：該次會議
      的主辦單位是材料處，開會前材料處有準備資料給與會人
      員參考，當天討論就是依照參考資料的比例，一個是24.4
      8%，一個是19.61，有作成與前外購案平均報價差距在20%
      以下，並儘速決標的決議，這是與會人員的共識，不是個
      人可以決定的；伊沒有看過第255至257頁的會議記錄草稿
      （即編號A記錄），那份記錄沒有寫20%等語（見原審卷二
      第210至217頁）；證人即時任台電公司材料處內購課課長
      之蔡陳淑錦結證稱：該次會議是由材料處召集，當天有提
      供曾辦過議價的資料，及參照外購案的一些分析資料給與
      會人士參考，有很多數據在討論，伊記得有作成報價差距
      在20%以下的決議，伊沒有看過手寫草稿兩個字的會議記
      錄（即編號A記錄），第255頁及第258頁（即編號A及C記
      錄）的內容，會議上統統有討論，正式的會議記錄比較完
      整等語（見原審卷二第221至229頁），核與上開會議記錄
      （編號C記錄）第十一項第(三)點記載「為配合用料時程，
      請材料處參酌前87/7/21外購價格及國內外標差異之處，
      重擬合理參考價，再儘速與大亞公司洽檢，期本案與前外
      購案平均報價差距在20%以下，並儘速決標」等語相符。
      且關於當日決議之方式，證人蕭照雄證稱：當日有討論到
      很多數據，有討論到20%、（是如何作成20%決議）在議價
      案之前過去有外購，按照外購平均價在20%以下、（這個
      決議是如何形成）大家討論有一個共識、（大家是指何單
      位）全部單位都有，大家取得共識的（見原審卷二第110
      頁），證人莊美玲證稱：當時有很多百分比，數字也有拿
      出來討論，最後的決議，很精確的總價是多少我們沒有討
      論出來，因為材料處負責採購，結論是內購的決標價要參
      考外購案子所有投標廠商的平均報價，本案決標價不能高
      過外購平均報價的20%、（當時這個決議是如何做成）大
      家一起討論、（有無進行表決）我記得是沒有（見原審卷
      第二第187、188頁），證人陳宏嘉證稱：（既然沒有表決
      ，如何形成共識）因為主席講的時候沒有人反對，主席也
      不是逐字講，只是講個原則而已，回來再作紀錄（見原審
      卷二第218、219頁），證人蔡陳淑錦證稱：（當初對於採
      購價格確實有形成與前外購案件平均報價在20%的決議）
      有，結論就是這次的決議、（決議如何形成的？是否有經
      過表決）沒有，開會我們一般不經過表決（見原審卷二第
      230頁）等語，核與被告乙○○所供：開會時我就說不能
      夠超過20%，大家沒有意見，沒有講話，我認為大家同意
      ，我們開會沒有表決等語相符，亦與被告甲○○所供：會
      議記錄中之20%是依主席乙○○結論而製作等語一致，則
      被告等所辯當時會議確有形成平均報價差距在20%以下之
      決議，並非無憑。
    (五)公訴意旨以卷附前開會議記錄草稿（「草稿」兩字為手寫
      ）為據（即編號A會議記錄草稿，見偵二卷第255頁）認被
      告等竄改會議記錄等語。然查：
      1.依卷附編號A之會議記錄草稿第十一項第(三)點載明：決
        議：「政府採購法廠商得優惠3%價格」，並未如編號
        C之會議紀錄記載「外購案平均報價差距在20%以下」之
        決議事項乙節，經查證人楊水金於原審審理時證述：當
        天會議我有提出政府採購法3%價格（見原審卷二第62頁
        ），可見被告甲○○於編號A會議記錄草稿上記載3%之
        數據並非無據，且業經記載於編號B會議記錄草稿第九
        項：「國產會說明..... 另據政府採購法第44條規定國
        內產品價格得有3%之優惠」。然查該次會議除證人楊金
        水提出之「政府採購法3%價格」提案外，尚有討論關於
        24.48%、19.61%之比例，已如前述，並有記載24.48%、
        19.61%比例之開會文件「主要器材價格及總金額比較」
        一紙附卷可按（見原審卷一第131頁），可見該次會議
        並非單僅討論3%比例，亦有討論其他比例。況經原審法
        官訊以：經過討論後，有無明確結論？證人楊金水答稱
        ：我不記得（見原審卷二第64頁），而證人莊美玲、陳
        宏嘉、蔡陳淑錦則明確證稱會議中確有作成與前外購案
        平均報價差距在20%價格範圍之結論，於會議上均有討
        論該記錄所記載之會議決議內容等語，已如前述，從而
        被告甲○○將該決議內容製作成為編號C會議記錄，自
        無不法可言，尚難以公訴人所舉編號A會議記錄草稿與
        編號C之會議記錄未完全相符，即遽認被告乙○○、甲
        ○○有何公文書不實登載犯行。
      2.復經原審向台電公司函調前開會議記錄草稿及主辦單位
        簽會各與會單位之相關資料，經台電公司以卷附92年1
        月13日電材字第91121154號函覆：「本公司文件檔案中
        ，有關「研討一六一ＫＶ交連ＰＥ電纜採購事宜會議紀
        錄草稿」之文件，僅有「草稿」二字以打字方式呈現之
        版本，並無「草稿」二字以手寫方式呈現之版本。按本
        公司「會議記錄」之製作方式，係先由主辦單位紀錄人
        員於會議現場草記，會後由紀錄人員整理，將會議草稿
        陳請各層級主管核章後，再分送各與會單位表示意見，
        俟與會單位簽覆主辦單位彙整成「會議記錄」，再隨附
        於簽文，經紀錄人員之各層級主管核章，續陳高層主管
        核定後成為正式會議記錄，再分送各與會單位」（見原
        審卷一第66、67頁），並檢附前開會議記錄草稿（標題
        處之「草稿」兩字為電腦打字，同前述編號B記錄）暨
        簽請與會各單位之簽辦用箋、前開會議記錄（同前述編
        號C記錄）暨簽陳請該公司林勝男專業總工程師、乙○
        ○副總經理、總經理之簽辦用箋（見原審卷一第68至10
        4頁），可認該次會議之會議記錄呈核程序係由會議記
        錄人員以打字製作會議記錄草稿隨簽文送交與會人員表
        示意見後彙整修正為會議記錄，再附簽文送請各級主管
        核章後續陳高層主管核定成為正式會議記錄，並非以手
        寫草稿本行之，此業經證人邱永坤、廖俊峰、蕭照雄、
        高艾生、莊美玲、陳宏嘉、蔡陳淑錦，分別於原審到庭
        結證稱其等在本件接受調查局調查前，未曾見過手寫「
        草稿」二字的會議記錄草稿（即編號A會議記錄草稿）
        ，其等所見之會議記錄草稿乃「草稿」二字為電腦打字
        之會議記錄草稿（即編號B記錄草稿）等情，則被告甲
        ○○辯稱編號A之會議記錄草稿純屬伊個人修飾參考用
        之初稿，伊係將記載較詳細之編號B之會議記錄草稿簽
        請各與會單位，由各與會單位回文表示後，配合修正為
        編號C會議記錄定稿等語，並非虛言，堪認被告甲○○
        係以編號B之會議記錄草稿分送各單位表示意見並呈請
        核章，則編號A會議記錄既係被告甲○○個人參考用之
        初稿，自不能以其與編號C之會議記錄內容不同而認有
        何竄改行為。
      3.再者，依上開台電公司檢送之前開會議記錄草稿（同前
        述編號B記錄）暨簽請與會各單位之簽辦用箋、前開會
        議記錄（同前述編號C會議記錄）暨簽陳請該公司林勝
        男專業總工程師、乙○○副總經理、總經理之簽辦用箋
        ，其中會議記錄草稿，與會議記錄對照觀之，除輸工處
        有行文予材料處請求更正文字外（見原審卷一第60頁）
        ，沒有任何單位提出修改決議「本案與前外購案平均報
        價差距在20%以下」，並有莊美玲、陳宏嘉、蔡陳淑錦
        、高艾生、許萬寶、柯意津、林家俊、邱永坤、蕭照雄
        等人於簽文上核章，堪認本件台電公司各與會單位既對
        所見已記載系爭採購案應與前外購案平均報價差距在20
　　　  %以下並儘速決標等決議事項之會議記錄內容，並無異議
  　　  。否則，倘與會各單位人員認此會議記錄決議記載不實，
        自應於會簽時表示不同意見，何以核章？益徵證人柯意
        津、邱永坤、林家俊、蕭照雄於上開調查局詢問時所陳
        ：不記得討論前外購案平均報價加價20%重編底價事宜
        、未曾作成加價20%之決議、編號A會議記錄草稿符合會
        議內容等語，均顯屬矛盾，尤難認被告甲○○所製作之
        會議記錄有何不實之處，亦難認被告乙○○有何指示被
        告甲○○不實登載會議記錄之犯行。
    (六)又，依台電公司檢送之材料處所行文之會議內容第二點記
      載：「茲於87/11/30開會，與會單位為工業局及本公司有
      關單位（詳如會議紀錄），會議決議本案為緊急用料，若
      以外購方式辦理，外商交期不易掌握，恐難配合用料又應
      政府擴大內需政策及扶持國內工業原則，故仍以內購方式
      繼續辦理。請工業局促大亞再提減價分析並惠示其合理性
      ，另由本處參酌前87/7/21外購價格及國內外採購條件貨
      價差異，重擬合理參考價，再儘與大亞洽減，儘速決標」
      （見原審卷一第99、100頁），固於簽文中未提到編號C會
      議記錄記載之「本案與前外購案平均報價差距在20%以下
      」等字句，惟查該簽文第三點已記明以附件方式檢附「研
      討一六一ＫＶ交連ＰＥ電纜採購事宜會議紀錄」（即編號
      C會議記錄）乙份併呈，既以併呈方式核簽，可見並無故
      意隱匿之情，自不能以簽文與附件之會議記錄部分文字差
      異，即認被告等竄改該會議記錄。另被告乙○○於偵查時
      提出陳情書，自陳：「該會議記錄第三點價格決議之共識
      係以前外購案平均報價為基礎，重擬底價，但會議後材料
      處計算結果，若以前次外購平均報價為底價已超過原編底
      價21.3%，不符當時法令規定，故『仍』採用原編底價加
      20%重擬底價」（見第14957號偵查卷第29頁），依文義觀
      之，應指材料處於會後以前次外購平均報價為底價計算結
      果超過原編底價21.3%，因不符規定，故仍然採用原編底
      價加20%，否則，如該次會議並未作成「本案與前外購案
      平均報價差距在20%以下」之決議，則材料處何以「仍採
      用原編底價加20%重擬底價」？況當時時擔任台電公司材
      料處處長之莊美玲於原審理時陳述：結論是內購的決標價
      要參考外購案子所有投標廠商的平均報價，本案決標價不
      能高過外購平均報價的20%等語明確，此為證人親身經歷
      之事實，並經本院調查認屬可信，自不能拘泥於上開簽文
      及陳情書文字而逕認係被告等於會議後自行更改會議記錄
      。另，被告乙○○在調查局調查時所稱本案與前外購案平
      均報價差距在20%以下之提案係傳新彬提出乙節（見偵二
      卷第5頁），雖據證人傳新彬於原審時否認（見原審卷一
      第113頁），惟該次會議確實討論關於係爭採購案決標價
      不能高過外購平均報價的20%並作成決議，縱認被告乙○
      ○對於該提案人有所誤會，亦不影響上開會議記錄確為會
      議內容之認定。至該會議決議內容是否侷限在大亞公司所
      議定的價格內討論，是否損害台電公司之利益，並非起訴
      範圍，本院自不能併予審究，附此敘明。
五、綜上，公訴意旨雖認被告乙○○、甲○○犯刑法第216條、
    第213條等罪，惟依卷附證據，不能形成本院對於被告等有
    罪認定之確切心證，且檢察官亦不能提出其他足資證明被告
    等犯罪之積極證據或證明方法，既不能證明被告等犯罪，揆
    諸前開法條、判例意旨，應為無罪之諭知。原審諭知被告等
    無罪判決，核無違誤，檢察官上訴指摘原審判決不當，為無
    理由，應予駁回。
據上論斷，應依刑事訴訟法第368條，判決如主文。
本案經檢察官蔡薰慧到庭執行職務。
中　　華　　民　　國　　94　　年　　11　　月　　4 　　日
                  刑事第十五庭審判長法  官  蔡永昌
                            　　　　法  官  張正亞
　                          　　　　法  官  陳榮和
以上正本證明與原本無異。
檢察官如不服本判決，應於收受送達後十日內向本院提出上訴書
狀，其未敘述上訴之理由者並得於提起上訴後十日內向本院補提
理由書（均須按他造當事人之人數附繕本）。
                                    書記官  劉麗芬
中　　華　　民　　國　　94　　年　　11　　月　　8 　　日
